【裁判字號】    98,交聲,165
【裁判日期】    980112
【裁判案由】    聲明異議
【裁判全文】
臺灣臺中地方法院交通事件裁定         98年度交聲字第165號
原處分機關  交通部公路總局臺中區監理所臺中市監理站
異  議  人
即受處分人  甲○○
上列受處分人因違反道路交通管理處罰條例案件，對於原處分機
關交通部公路總局臺中區監理所臺中市監理站中華民國98年1月7
日所為之處分（原處分：裁監稽違字第61-GD0000000號），聲明
異議，本院裁定如下：
    主  文
原處分關於罰鍰新臺幣肆萬伍仟元部分撤銷。
前項撤銷部分，甲○○不罰。
其餘異議駁回。
    理  由
一、異議意旨略以：緩起訴已期滿，監理單位方面請予免罰，申
    請一罪不二罰云云。
二、原處分意旨則以：異議人即受處分人於民國96年10月27日騎
    乘機車KA3-130號重機車於臺中市○○路213號前，因酒後駕
    車肇事，經抽血測得其酒精濃度達293.1mg/dl，換算呼氣酒
    精濃度為1.39mg/l，經臺中市警察局第二分局文正派出所以
    中市警交字第GD0000000號舉發違反道路交通管理事件通知
    單舉發，原處分機關依臺灣臺中地方法院檢察署中檢惠文字
    第0951 000284號函、交通部交路字第0950006986號函及警
    方舉發之違規事實，認其違反道路交通管理處罰條例第35條
    第1項第1款，裁處罰鍰新臺幣45,000元、吊扣機車駕照1年
    、施以道安講習之處分。（機車駕照已於96年12月31日執行
    吊扣並經異議人簽收道安講習單）
三、本院認：
  (一)按汽車駕駛人（包括機器腳踏車）飲用酒類或其他類似物後
    其吐氣所含酒精濃度超過每公升0.25毫克或血液中酒精濃度
    超過百分之0.05以上者，不得駕車，道路交通安全規則第
    114條第2款定有明文。又汽車駕駛人，駕駛汽車經測試檢定
    有酒精濃度超過規定標準者，處15,000元以上60,000元以下
    罰鍰，並當場移置保管其車輛及吊扣其駕駛執照1 年，因而
    肇事致人受傷者，並吊扣其駕駛執照2 年；汽車駕駛人經依
    第1項規定吊扣駕駛執照，並於吊扣期間再有第1項情形者，
    處新臺幣60,000元之罰鍰，並當場移置保管該汽車及吊銷其
    駕駛執照；如肇事致人重傷或死亡者，吊銷其駕駛執照，並
    不得再考領，道路交通管理處罰條例第35條第1項第1款、第
    3項分別定有明文。
  (二)又94年2月5日公布，95年2月5日施行之行政罰法第1 條規定
    「違反行政法上義務而受罰鍰、沒入或其他種類行政罰之處
    罰時，適用本法。但其他法律有特別規定者，從其規定」，
    足認行政罰法係屬行政罰之基本法，而道路交通管理處罰條
    例本質上係屬行政罰，此由該條例中就交通違規行為所定法
    律效果包括罰鍰、吊扣證照裁罰等行政罰觀之甚明（參照行
    政罰法第1條、第2條將罰鍰、吊扣證照處分均定為行政罰）
    ，是違反道路交通管理處罰條例之裁罰事件，自有行政罰法
    之適用。
  (三)再按行政罰法第26條一事不二罰之立法理由：「一行為同時
    觸犯刑事法律及違反行政法上義務規定時，由於刑罰與行政
    罰同屬對不法行為之制裁，而刑罰之懲罰作用較強，固依刑
    事法律處罰，即足資警惕時，實無為一事二罰再處行政罰之
    必要，且刑事法律處罰，由法院依法定程序為之，較符合正
    當法律程序，應予優先適用，但罰鍰以外之沒入或其他種類
    行政罰，因兼具維護公共秩序之作用，為達行政目的，行政
    機關仍得並與裁處。」故刑罰與行政罰，其處罰行為人違法
    行為之目的相同，若依刑事法律處罰，已足資警惕行為人時
    ，實無為一事二罰再處行政罰之必要（臺灣高等法院臺中分
    院96年度交抗字第253、第262號、第287號、第288號裁定可
    資參照）。按刑事訴訟法第253條之2規定，命被告向被害人
    道歉、立悔過書、為金錢給付、勞務給付、提供義務勞務或
    處遇措施，應得被告之同意（其中金錢給付、勞務給付、提
    供義務勞務或處遇措施，因涉及被告之財產及人身自由拘束
    ，且產生未經裁判即終局處理案件之實質效果尚須考慮被告
    之意願），上開金錢給付、勞務提供等各種拘束雖均不屬「
    刑罰」性質，仍對行為人產生實質上制裁效果，並對行為人
    財產、自由、尊嚴等權利產生不良影響，尤其除金錢給付部
    份外，其餘種類負擔至今均未能以金錢量化，倘被告就同一
    行為所受緩起訴負擔並非金錢給付，則無從與行政罰鍰之金
    錢給付相較，故緩起訴處分是否即等同不起訴處分，即非無
    疑。又道路交通管理處罰條例第35條所規定之裁處含有罰鍰
    與吊扣駕照之處分，二者分屬行政罰法法理中之對於過去違
    反義務行為處罰之秩序罰，以及對於預防將來再犯危險之管
    制罰，前者對於過去義務違反而為秩序罰之目的與刑事制裁
    所欲達到保護交通安全之目的相同，二者目的既然相同，則
    處以較重之刑事制裁已足，無重複處罰之必要，以免使行為
    人產生雙重之財產損害（臺灣高等法院臺中分院96年度交抗
    字第287號裁定可資參照）。職此，同時觸犯刑事法律及違
    反行政法上義務規定之行為，行政機關得否科以與刑罰相類
    之行政罰處罰，除上述關於「金錢給付」之部分外，餘應視
    該行為之刑事訴追或審判程序終局結果而定，在刑事訴追、
    審判程序尚未終局確定前，行政機關自不得逕予裁罰，僅關
    於沒入或其他種類行政罰，因兼具維護公共秩序之作用，為
    達行政目的，行政機關仍得併予裁處，又此所稱「其他種類
    行政罰」，係指違反行政法上之義務應受「裁罰性」、「警
    告性」之「不利處分」而言，依行政罰法第2條規定，應包
    括限制或禁止行為之吊扣證照處分及講習、輔導教育或其他
    類似之處分在內。
  (四)經查，異議人對其於96年10月26日22時許起至23時許止，在
    臺中縣潭子鄉某朋友住處飲用高梁酒約3、5杯後，已達不能
    安全駕駛動力交通工具之程度，仍於同年月27日凌晨1時許
    ，騎乘車牌號碼KA3-130號重型機車搭載林文光上路，沿臺
    中縣潭子鄉經臺中市○○街沿公園路往原子街方向行駛，嗣
    於96年10月27日1時37分許，行經臺中市○○路213號前時，
    因酒後注意力無法集中，而與對向由吳俊毅駕駛之車牌號碼
    7495-HP號自用小客車發生碰撞，經警到場處理並將異議人
    送醫救治，醫院對其抽血檢驗，驗得其血液中酒精濃度達29
    3.1mg/dl，換算每公升呼氣酒精濃度達1.39毫克之違規事實
    ，故不否認。惟異議人之同一酒後駕車行為，因同時犯刑法
    第185條之3之公共危險罪，經移送臺灣臺中地方法院檢察署
    檢察官偵辦後，經檢察官於96年12月14日作成96年度偵字第
    27730號緩起訴處分，緩起訴期間為1年，異議人向財團法人
    臺灣更生保護會臺中分會支付新臺幣60,000元，經檢察官依
    職權送請臺灣高等法院臺中分院檢察署再議，亦經該署於97
    年1月7日駁回再議而確定，有臺灣臺中地方法院檢察署96
    年度偵字第27730號起訴處分書、臺灣高等法院臺中分院檢
    察署97年度上職議字第253號處分書在卷可稽，另異議人已
    於97年3月5日向財團法人臺灣更生保護會臺中分會繳畢上開
    款項，有本院公務電話紀錄1份附卷可稽。再按刑事審判旨
    在實現刑罰權之分配正義，故法院對於有罪被告之科刑，應
    符合罰刑相當之原則，使輕重得宜，罰當其罪，此所以刑法
    第57條明定科刑時，應以行為人之責任為基礎，並審酌一切
    情狀，尤應注意該條所列10款事項，以為科刑輕重之標準。
    而現階段之刑事政策，非祇在實現以往應報主義之觀念，尤
    重在教化之功能。乃本件原檢察官「審酌異議人所犯係法定
    本刑為死刑、無期徒刑或最輕本刑3年以上有期徒刑以外之
    罪，並念及被告無前科記錄、係因一時失慮致罹刑典，犯罪
    情節亦非重大對於公共利益之維護尚屬無礙，爰參酌刑法第
    57條所列事項及公共利益之維護，認以緩起訴處分適當」並
    諭知緩起訴期間1年，並令異議人應向財團法人臺灣更生保
    護會臺中分會支付60,000元，有緩起訴處分書在卷可稽，足
    認原檢察官已就異議人酒後駕車行為為充分評價，並為罰刑
    相當之處罰，則本諸先刑罰後行政之原則，本件自不宜再就
    已經充分刑罰評價之行為，另循行政程序予以再行評價，以
    防二重評價。衡諸本件異議人所受緩起訴處分期間為1年，
    且已支付財團法人臺灣更生保護會臺中分會60,000元，本院
    認其應知所警惕，無再犯之虞，對於公共利益之維護已經無
    礙，而上開緩起訴處分內容，確對被告財產、自由產生不利
    之結果，且此結果之所生，亦係出於同一酒後駕車之行為，
    評價上已產生實質刑罰之效果，且其所繳納之公益捐款等內
    容，以其所受教育程度及經濟狀況，換算為同等金錢給付，
    亦高出原處分機關所裁處之罰鍰金額，乃原處分機關就此範
    圍，實無再另處以罰鍰之必要（縱原處分機關係依道路交通
    管理處罰條例第35條第8項規定為之者，亦然），以免使行
    為人產生雙重之財產損害。綜上，原處分再對異議人為不利
    之金錢裁罰，難稱允當，是以本件異議應認為有理由，合應
    由本院將原處分關於罰鍰之部分撤銷，並就此部分為異議人
    不罰之諭知。
  (五)至於異議人違反道路交通管理處罰條例第35條第1項第1款，
    經原處分機關裁處吊扣駕駛執照1 年及施以道安講習之處分
    部分，因該吊扣駕照處分及施以道安講習係行政罰法第2 條
    規定之其他種類行政罰，已如前述，行政機關本得依同法第
    26條第1 項但書予以裁處，而審酌本件異議人之違規事實情
    節，原處分關於此部分之內容，並無不當，應予維持，異議
    人對此所為之異議，即無理由，應予駁回。
據上論斷，應依道路交通案件處理辦法第20條前段，裁定如主文
。
中    華    民    國    98    年    1     月    12    日
                              交通法庭法  官  林世民
以上正本證明與原本無異
如不服本裁定應於送達後5日內向本院提出抗告狀
                                      書記官  紀俊源
中    華    民    國    98    年    1     月    12    日


司法院資訊處製作；財團法人民間司法改革基金會備份。
